臺灣桃園地方法院民事判決　　　　　　　 96年度訴字第994號
原　　　告　甲○○
被　　　告　丙○○○
訴訟代理人　乙○○
上列當事人間請求清償債務事件，於民國96年12月11日言詞辯論
終結，本院判決如下：
    主    文
被告應給付原告新臺幣壹佰伍拾玖萬陸仟元，及自民國九十五年
六月二十七日起至清償日止，按年息百分之五計算之利息。
訴訟費用由被告負擔。
本判決於原告以新臺幣伍拾肆萬元為被告供擔保後，得假執行；
但被告如以新臺幣壹佰伍拾玖萬陸仟元為原告預供擔保後，得免
為假執行。
    事實及理由
一、原告起訴主張：
  (一)被告於民國87年9 月4 日央求原告為其向寶島商業銀行（現
    已該名為日盛國際商業銀行，下稱日盛銀行）借款新台幣（
    下同）900 萬元之連帶保證人，詎被告屆期未清償該借款，
    致抵押物被日盛銀行持向本院聲請拍賣，賣得價金清償後尚
    欠日盛銀行1,970,203 元。被告於93年9 月15日向日盛銀行
    申請償還計畫，以便履行清償責任，惟被告自95年1 月起未
    依約償還借款，而再次請求原告代償其積欠日盛銀行之餘款
    ，分別為95年1 月16日代償38,400元、95年3 月20日代償19
    ,200 元 、95年4 月18日代償19,200元，與95年5 月18日代
    償19,200元。嗣日盛銀行因被告不遵守償還欠款之約定，於
    95年6 月29日向台北地方法院聲請扣押查封拍賣原告所有坐
    落台北市○○○路○ 段47號6 樓之房屋；原告為免該屋被拍
    賣，遂向親友借貸15 0萬元代償被告之欠款。原告總計代被
    告償還日盛銀行欠款共1,596,000 元（1,500,000+38,400+1
    9,200+19,200+19,200 ＝1,596,000） ，原告爰依民法第74
    9 條規定，提起本件訴訟，請求被告返還前開代償款項。
  (二)原告於94年11月24日收到被告交付3 張支票，其中面額100
    萬元者於當天有兌現，另兩張面額分別為25萬元者則未兌現
    。惟該3 張支票與本件清償債務無關。
  (三)94年11月22日下午被告與其夫乙○○（即被告訴訟代理人）
    告知原告，只要原告於同年月24日將被告所有坐落於桃園縣
    楊梅鎮○○路30號的廠房之前所設定給原告的抵押權塗銷（
    因原告幫被告在台灣中小企銀與日盛銀行之借貸作保，故被
    告將該廠房設定1,800 萬元之抵押權予原告），即可獲得
    100 萬元之精神傷害補償金。同時拿出其子陳炳煌簽發之支
    票兩張（付款人均為：第一銀行仁愛分行；票號分別為：VA
    0000000 、VA0000000 ；發票日則分別為：95年1 月23日、
    95年2 月25日），懇求原告拿到100 萬元後一定要幫忙先讓
    被告周轉，否則其子支票將遭退票。原告於94年11月24日與
    被告之債權人（當時日盛銀行已將債務人積欠借款之債權轉
    賣給第三人，故債權人為該第三人）見面後，提供塗銷抵押
    權所必要之相關文件供其塗銷抵押權之用，並簽收100 萬元
    支票一紙（該支票乃房屋仲介所交付），以為補償原告作為
    被告向日盛銀行與台灣中小企業銀行借款之連帶保證人，導
    致原告房屋被法院查封因而遭受信譽傷害之用，與原告代償
    被告欠日盛銀行之借款無關。辦妥相關手續後，被告因急於
    用錢，由其夫乙○○開車送原、被告至上海商業儲蓄銀行中
    壢分行辦理領款，並由被告先墊1 萬元以開戶，然後原告領
    出51萬元交給被告（即嗣後被告又從該100 萬元票款中，向
    原告借款50萬元）。被告先前於94年11月22日持前開兩張面
    額25萬元之支票前來原告處時，即告知若原告取得該補償10
    0 萬元時，務必先借50萬元讓其周轉，則上開二支票即被告
    向原告借款之憑證。該二支票到期前，被告電洽原告告知沒
    有錢可支付該二支票之票款，請求從銀行撤回，以免有退票
    紀錄。被告除兩張支票共50萬元無法兌現外，之後仍陸續向
    原告請求協助，原告另共借被告195,112 元，被告並有交付
    支票與借據予原告為憑。
  (四)並聲明：1.被告應償還原告1,596,000 元，及自95年6 月27
    日起至清償日止，按年息5 ﹪計算之利息。2.前項判決請准
    提供擔保，宣告假執行。
二、被告則以：
  (一)原告確有幫被告代償，但被告於94年11月24日有拿三張面額
    分別為100 萬、25萬、25萬元之支票交給原告，該100 萬元
    之支票當天即兌現，另兩張25萬元之支票則遭退票。故原告
    請求之金額應扣除100 萬元。又該100 萬元非給原告之補償
    ，原告前開抵押權乃無條件塗銷。
  (二)93、94年間，被告分10次償還日盛銀行526,900 元，最後一
    次是94年11月28日（被告於96年11月26日言詞辯論期日庭呈
    相關單據）。95年間原告有幫被告代償，但金額沒那麼多。
    日盛銀行先查封原告位於台北市○○○路○ 段47號6 樓的房
    地（台北地院94年執字第42661 號），之後被告才給原告10
    0 萬元。
  (三)當初被告提供廠房供原告設定抵押權，是為了日後向原告借
    款所為之擔保，但其間被告僅向原告借過幾萬元。嗣為出賣
    該廠房以獲得清償債務之資金，方請原告塗銷抵押權。
  (四)並聲明：1.請求駁回原告之訴與其假執行聲請。2.如受不利
    判決，願供擔保請准宣告免為假執行。
三、本件不爭執事項：
  (一)被告於87年9 月4 日向日盛銀行借款900 萬元，由原告擔任
    連帶保證人。嗣因被告未按期繳付本息，致抵押物經日盛銀
    行聲請本院以90年執字第9280號強制執行事件拍賣，經清償
    後，被告尚欠日盛銀行1,970,203 元。
  (二)原告分別於95年1 月16日、同年3 月20日、4 月18日、5 月
    18日代償被告積欠日盛銀行前開借款38,400元、19,200元、
    19,200元、19,200元，共計96,000元。
  (三)日盛銀行向台北地院聲請以該院94年度執字第42661 號清償
    借款強制執行事件，於94年11月25日查封原告所有位於台北
    市○○○路○ 段47號6 樓房地。
  (四)原告於95年6 月27日以150 萬元代償被告前揭借款，日盛銀
    行於95年6 月28日撤回該院94年度執字第42661 號強制執行
    事件，並出具清償證明書予原告。
  (五)被告曾於94年11月24日交付原告面額分別為100 萬元（發票
    人：邱燕玉、付款人：上海商業儲蓄銀行中壢分行、票號：
    CLA0000000）、25萬元（發票人：陳炳煌、付款人：第一商
    業銀行仁愛分行、票號：VA0000000） 、25萬元（發票人：
    陳炳煌、付款人：第一商業銀行仁愛分行、票號：VA000000
    0）3紙支票，其中2 紙25萬元之支票嗣未兌現。
四、本件爭點：
    被告於94年11月24日交付原告面額100 萬元（發票人：邱燕
    玉、付款人：上海商業儲蓄銀行中壢分行、票號：CLA00000
    00）支票乙紙，可否主張抵銷？
五、得心證之理由：
  (一)按保證人向債權人為清償後，於其清償之限度內，承受債權
    人對於主債務人之債權。但不得有害於債權人之利益，民法
    第749 條定有明文。故保證人向債權人為清償或其他消滅債
    務之行為後，既承受債權人對於主債務人之債權，即已取代
    債權人之地位，自得於清償之限度內，行使原債權人之權利
    。除得向主債務人行使求償權外，尚代位取得債權人對主債
    務人之債權及該債權之擔保與其他之從屬權利（最高法院95
    年度台上字第352 號判決意旨參照）。
  (二)本件原告主張其分別於95年1 月16日起至同年5 月18日及同
    年6 月27日共代償被告積欠日盛銀行前開借款共計1,596,00
    0 元之事實，已據其提出與所述相符之存款憑條、臺灣臺北
    地方法院民事執行處通知、清償證明書等為證，復為被告所
    不爭執，自堪信為真實。
  (三)被告固辯稱：原告確有幫被告代償，但被告曾於94年11月24
    日拿三張面額分別為100 萬、25萬、25萬元之支票交給原告
    ，該100 萬元之支票當天即兌現，另兩張25萬元之支票則遭
    退票。前開100 萬元支票係請原告代為清償日盛銀行之前開
    借款，與塗銷系爭1800萬元抵押權無涉，故原告請求之金額
    應扣除100 萬元云云。惟為原告所否認，經查：
    1.原告主張其於94年11月24日提供被告所有坐落於桃園縣楊
      梅鎮○○路30號的廠房前所設定給原告的1800萬元之抵押
      權相關文件予被告辦理塗銷抵押之用，並簽收被告交付由
      房屋仲介所交付之系爭100 萬元之支票作為補償，並言明
      從該100 萬元票款中商借50萬元供被告周轉，被告同時拿
      出同時拿出其子陳炳煌簽發之系爭面額各25萬元之支票兩
      紙作為50萬借款憑證之事實，業據原告提支票、債務清償
      證明書、上海商業儲蓄銀行活期存款帳戶等為證（見本院
      卷第48頁至第52頁），參以該債務清償證明書載明：「查
      傳展興業股份有限公司  代表人：丙○○○  前與本人設
      定下列抵押權在案，茲因所借款項業已全部清償，原設定
      之抵押權應請全部塗銷，特給此證明。抵押權收件字號：
      88年7 月21日收件號：楊地字第014875號  設定權利價值
      ：本金最高限額新臺幣壹仟捌佰萬元整…中華民國94年11
      月24日」等語，要與原告前述情節相符，自堪信原告之主
      張為真實。
    2.被告訴訟代理人陳稱：「該100 萬元並不是給原告的補償
      ，因為我找到人幫我償還臺灣中小企銀的借款，原告的抵
      押權是無條件塗銷掉，並沒有向原告借款，是因為日盛銀
      行要拍賣原告的房子，故開三張票給原告。」、「（為何
      不將100 萬元直接交給銀行，而要到95年才由原告代償？
      ）93年與銀行協議好後，於93、94年仍有還銀行錢，但後
      來無能力清償，日盛銀行要拍賣原告的房子，我就開三張
      票給原告，讓他去擺平這件事。」等語（見本院96年8 月
      7日言詞辯論筆錄），以及「93、94年間我分成十次償還
      日盛銀行526900，最後一次是94年11月28日，我都有相關
      單據（庭呈單據資料）。95年原告有幫我們代償，但金額
      沒有那麼多。日盛銀行先查封原告台北的房地（94年執字
      42661 號），之後我才給原告100 萬元。」等語（見本院
      96年10月26日言詞辯論筆錄），惟依本院依職權調閱臺灣
      臺北地方法院94年度執字第42661 號清償借款強制執行案
      卷查知，該院執行處係於94年11月25日上午10時許至現場
      揭示查封原告所有坐落於門牌號碼為台北市○○○路○ 段
      47號6 樓之房地（參前開強制執行案件查封筆），要與被
      告陳稱係日盛銀行先查封原告台北前揭房地後，才交給原
      告系爭100 萬元支票情節有所齟齬，是被告辯稱前情，是
      否屬實，已非無疑；又如被告所辯系爭面額100 萬元支票
      交予原告係為解決日盛銀行查封拍賣原告前揭房地，其當
      可逕將款項交付日盛銀行以繳付未依約已遲延之分期付款
      ，且尚有餘款可當分期清償之用，焉有將款項轉交由原告
      處理之理？再者，如被告所辯可採，則於原告收受系爭10
      0 萬元支票，然未清償被告所欠前開日盛銀行借款時，何
      以至原告提起本件訴訟止約半年期間，被告未曾異議？甚
      至對原告主張其嗣分別於95年1 月16日、同年3 月20日、
      4 月18日、5 月18日代償被告積欠日盛銀行前開借款38,4
      00元、19,200元、19,200元、19,200元，共計96,000元之
      事實，當庭表示無意見而承認原告前開「代墊款」之理？
      凡此皆與常情有所不符。綜上，堪認被告所持前揭辯詞，
      應係事後卸責之詞，委無足採。
六、綜上所述，原告既以連帶保證人地位代被告償還日盛銀行前
    揭款項屬實，而被告辯稱前所交付原告系爭100 萬元支票係
    用來解決查封拍賣原告前揭房地乙節，要與事實不符，不足
    採信，其主張於100 萬元範圍應予抵銷云云，要屬無據。則
    原告依民法第749 條規定之保證人代位權，請求被告返還前
    開代償款項1,596,000 元及自95年6 月27日（即原告代償欠
    款之日）起至清償日止，按年息5%計算之利息，為有理由，
    應准許之。
七、兩造分別陳明願供擔保，請准宣告假執行或免為假執行，經
    核均無不合，爰分別酌定相當之擔保金額准許之。
八、本件判決基礎已臻明，兩造其餘攻擊防禦及訴訟資料，經本
    院審酌後，核與判決不生影響，無一一論述之必要，併予敘
    明。
據上論結，本件原告之訴為有理由，依民事訴訟法第78條、第39
0 條第2 項、第392 條第2 項，判決如主文。
中　　華　　民　　國　　96　　年　　12　　月　　25　　日
                  民事第三庭    法　官　汪智陽
以上正本證明與原本無異。
如對本判決上訴，須於判決送達後20日內向本院提出上訴狀。
                                書記官　葉菽芬
中　　華　　民　　國　　96　　年　　12　　月　　25　　日
